# Instruksjoner

Denne oppgaven skal løses interaktivt i RStudio ved å legge inn egen kode og kommentarer. Det ferdige dokumentet lagres med kandidatnummeret som navn `[kandidatnummer]_SOK1004_C5_H22.qmd` og lastes opp på deres GitHub-side. Hvis du har kandidatnummer 43, så vil filen hete `43_SOK1004_C5_H22.qmd`. Påse at koden kjører og at dere kan eksportere besvarelsen til pdf. Lever så lenken til GitHub-repositoriumet i Canvas.

# Bakgrunn, læringsmål

I [seminar 3, oppgave 3](https://uit-sok-1004-h22.github.io/seminar/s3.html) leste dere [kapittel 1 i NOU 2015:1](https://uit-sok-1004-h22.github.io/seminar/NOU%202015_%201%20kap%201%20(prod1).pdf) "Produktivitet - grunnlag for vekst og velferd." I denne oppgaven skal vi oppdatere tall brukt i analysen. Gjennom arbeidet vil dere repetere de grunnleggende ferdighetene i bruk av API, `tidyverse` og `ggplot` som vi har arbeidet med gjennom kurset. Dere vil også få anledning til å reflektere rundt sammenhengene i nasjonalregnskapet og å grave litt i statistikkbanken hos SSB.

# Last inn pakker

```{r}
# output | false
rm(list=ls()) 
library(tidyverse)
library(rjstat)
library(httr)
library(ggthemes)
```

# Oppgave I: Timeverksproduktivitet i markedsrettede fastlandsnæringer

Reproduser en oppdatert versjon av Figur 1.1 "Timeverksproduktivitet, markedsrettede fastlandsnæringer" i rapporten. Her er produktivitet målt som bruttoprodukt i markedsrettet produksjon i Fastlands-Norge per timeverk, utenom bolig.

## Oppgave Ia

Hvorfor trekker Produktivitetskommisjon fra produksjonen av boligtjenester, offentlig etterspørsel, og inntekter fra olje og gass når de beregner produktivitet?

*Disse trekkes fra for å lettere kunne sammenligne Norge med andre land, gjerne OECD land.*

## Oppgave Ib

Skriv kode som bruker en JSON-spørring til å lage en oppdatert versjon av figuren, med observasjoner fra 1996 til 2021. Beregn gjennomsnittlig årlig endring for perioden 1996 - 2005 og, 2005-2013, og 2006 - 2021. Står konklusjonen i rapporten seg?

**Merknad.** Det er tidvis store revisjoner i nasjonalregnskapet. Du må regne med at individuelle tall på årlig endring kan avvike en god del, opp til et halvt prosentpoeng, mens de gjennomsnittlige veksttallene burde avvike noe mindre.

**Tips:** Du henter data på timeverk og bruttoprodukt fra henholdsvis tabell 09174 og 09170.

```{r}

# løs oppgave 1b her

#lenke til api
url <- "https://data.ssb.no/api/v0/no/table/09174/"

#spørring
query <- '{
  "query": [
    {
      "code": "NACE",
      "selection": {
        "filter": "vs:NRNaeringPubAgg",
        "values": [
          "nr23fn"
        ]
      }
    },
    {
      "code": "ContentsCode",
      "selection": {
        "filter": "item",
        "values": [
          "BruttoprodTimev"
        ]
      }
    },
    {
      "code": "Tid",
      "selection": {
        "filter": "item",
        "values": [
          "1996",
          "1997",
          "1998",
          "1999",
          "2000",
          "2001",
          "2002",
          "2003",
          "2004",
          "2005",
          "2006",
          "2007",
          "2008",
          "2009",
          "2010",
          "2011",
          "2012",
          "2013",
          "2014",
          "2015",
          "2016",
          "2017",
          "2018",
          "2019",
          "2020",
          "2021"
        ]
      }
    }
  ],
  "response": {
    "format": "json-stat2"
  }
}'

#Lager dataframe
hent_indeks.tmp <- url %>%
  POST(body = query, encode = "json")
df <-  hent_indeks.tmp %>%
  content("text") %>%
  fromJSONstat() %>%
  as_tibble()

#Lager plot
plot_1 <- df %>%
  ggplot(aes(x=factor(år), y=value)) + #definerer aksene
  geom_bar(stat = "identity", fill="#89CFF0", colour="black") + #barplot, farge
  theme_fivethirtyeight() + #graf tema
  scale_x_discrete(guide = guide_axis(n.dodge=2)) + #unngår at årstallene overlapper.
  labs (title = "Timeverksproduktivitet, markedsrettede 
fastlandsnæringer") 


#legger til gjennomsnittslinjene
plot_1 <- plot_1 + 
  geom_segment(aes(x =factor(1996) , y = 3.15, xend = factor(2005), yend = 3.15)) + #gjsnitt 96-05
  geom_segment(aes(x =factor(2005) , y = 1.34, xend = factor(2013), yend = 1.34)) + #gjsnitt 05-13
  geom_segment(aes(x =factor(2006) , y = 1.01, xend = factor(2021), yend = 1.01)) + #gjsnitt 06-21 
  annotate("text",x=factor(1998),y=3.4, label="3,15") + 
  annotate("text",x=factor(2008),y=1.7, label="1.34") + 
  annotate("text",x=factor(2015),y=1.3, label="1.01") 

                                
 plot_1

```

*Som vi ser på figuren ovenfor, er veksten i timeverksproduktivitet i forhold til årene tidligere fallende. Det vil si at vi veksten i produktivitet er gjennomsnittlig lavere i forhold til de tidligere årene. I perioden 1996 - 2005 hadde vi en gjennomsnittlig produktivitetsvekst på over 3 prosent. I perioden 2005-2013, faller den gjennomsnittlige veksten betraktelig, til 1.34 prosent. Ser vi hvordan veksten fra 2013 til 2021, ser vi at veksten faller ytterlige til 1.01 prosent.*
