## Instruksjoner

Denne oppgaven skal løses interaktivt i RStudio ved å legge inn egen kode og kommentarer. Det ferdige dokumentet lagres med kandidatnummeret som navn `[kandidatnummer]_SOK1004_C2_H22.qmd` og lastes opp på deres GitHub-side. Hvis du har kandidatnummer 43, så vil filen hete `43_SOK1004_C2_H22.qmd`. Påse at koden kjører og at dere kan eksportere besvarelsen til pdf. Lever så lenken til GitHub-repositoriumet i Canvas.

## Bakgrunn

Økonomisk vekst gir økt kjøpekraft og velferd. Økningen i økonomisk aktivitet har hittil blitt muliggjort gjennom å utnytte fossile energikilder som kull, olje og gass. Forbrenningen av hydrokarboner har over tid økt mengden CO2 i atmosfæren og forårsaket endringer i klimaet. Klimaendringene medfører en rekke kostnader, blant andre hyppigere og mer intense innslag av ekstreme værforhold. I den grad veksten drives av fossile energikilder er det ikke opplagt at høyere økonomisk aktivitet vil øke menneskelig velferd på sikt. Vi står ovenfor en avveining mellom økt kjøpekraft og klimaendringer.

I denne oppgaven skal vi utforske avveiningen mellom kjøpekraft og klimaendringer ved å studere sammenhengen mellom CO2-utslipp og bruttonasjonalprodukt (BNP) på tvers av land. Data henter vi fra [OWID](https://ourworldindata.org/co2-emissions). En beskrivelse av dataene (kodebok) finnes [her](https://github.com/owid/co2-data/blob/master/owid-co2-codebook.csv).

Vi skal utforske følgende: Hvilke land har høyest CO2 utslipp? Hvordan kan utslippene sammenlignes når vi tar hensyn til befolkningen og størrelsen på økonomiene? Kan bruken av kull til energiproduksjon forklare forskjellen mellom land? Hvordan stiller utslippene seg når vi justerer for internasjonal handel og skiller mellom produksjon og forbruk?

**Merknad.** I oppgaven definerer jeg variabler matematisk og ber dere lage figurer av de. Alle variablene finnes i datasettet. En del av oppgaven er å finne de.

## Last inn pakker

```{r}
rm(list=ls())
library(tidyverse)
```

## Last ned data

```{r}
url <- 
  "https://raw.githubusercontent.com/owid/co2-data/master/owid-co2-data.csv"

df <- url %>%
  read_csv()
```

## I. Karbonintensitet i produksjon

Vi skal studere sammenhengen mellom BNP og CO2 for de fem største økonomiene i verden, målt ved kjøpekraftjustert BNP. Disse landene er:

```{r}
list <- c("China", "United States", "India", "Japan", "Germany")
```

Betrakt følgende figur:

```{r}
df %>%
  
  mutate(gdp = gdp/10^12) %>%

  mutate(co2 = co2/10^3) %>%

  filter(country %in% list) %>% 
  
  ggplot(aes(x=gdp, y=co2, color = country)) %>%
  
  + geom_point() %>%
  
  + geom_smooth(se = FALSE) %>%
  
  + labs(y = "CO2", x = "GDP", title = "GDP vs CO2", subtitle = "Production-based C02 emissions, billions of tons. 
GDP in trillions of USD, constant 2011 prices at purchasing power parity. 1850-2020.", color = "Country") %>%
  
  + theme_bw()
```

Kommandoen `geom_smooth()` bruker en såkalt lokal regresjon til å tegne en kurve gjennom datapunktene. Dere kan tenke på dette som en gjennomsnittlig sammenheng, eller at man har tegnet en strek gjennom datapunktene med en penn.

### Oppgave Ia

Gi en fullstendig og nøyaktig beskrivelse av figuren. Tolk helningen på linjene og diskuter variasjon mellom og innad i landene. Drøft hvilke forhold figuren illustrerer på en god måte og hvilken informasjon som er vanskelig å tolke.

På grafen ser vi kjøpekraften i forhold til utslipp til de 5 største økonomiene i verden: Kina, Tyskland, India, Japan og United States. Tallene er hentet i perioden 1850 til 2020, og har faste 2011 priser. For Kina og India, ser vi fortsatt en økning i CO2 utslipp når kjøpekraften øker, selv om stigninen avtar. For de andre landene: Tyskland, Japan og United States, ser vi at CO2 utslippet faller når kjøpekraften stiger.

### Oppgave Ib

Vi betrakter nå et normalisert mål på sammenhengen CO2-utslipp og inntekt. La $CO2_{t}$ og $BNP_{t}$ være henholdsvis årlige utslipp av CO2 og brutto nasjonalprodukt i år $t$. Vi måler $CO2_{t}$ i kilogram og $BNP_{t}$ i kjøpekraftjusterte USD ved faste 2011-priser. Vi kan definere karbonintensiteten i produksjon som $CI_{t}=CO{2}_{t}/BNP_{t}$, altså antall kilogram CO2 per USD i verdiskapning.

Lag en figur som viser karbonintensiteten $CI_{t}$ til de fem største økonomiene (navnene er lagret i variabelen `list` over) fra 1850 til 2020. Sammenlign $CI_{t}$ med helningen fra figuren i oppgave Ia. Gi en fullstendig og nøyaktig beskrivelse av figuren. Drøft minst to forhold som du tror kan være av avgjørende betydningen for å forklare variasjonen innad og mellom land.

```{r}
# Løs oppgave Ib her

#Rydder opp og laster inn pakker
rm(list=ls())
library(tidyverse)

#data
link <- "https://raw.githubusercontent.com/owid/co2-data/master/owid-co2-data.csv"

#lager datasett co2data av data
co2data <- link %>%
  read_csv()

#gjør bnp til trillions $
co2data <- co2data %>%
mutate(gdp = gdp/10^12) 

#lager variabelen for karbonintensitet ci
co2data <- co2data %>%
  mutate(ci = co2 / gdp)

#liste over ønskede økonomier
countries <- c("China", "United States", "India", "Japan", "Germany")

#plotter graf
co2data %>% #velger datasett
   filter(country %in% countries) %>% #velger utvalgte land i listen over
   ggplot(aes(x=year, y=ci, color = country)) + #definerer aksene
  geom_point() + #scatterplot
  geom_smooth(se = FALSE) + #regresjon
  labs(
    title = "Karbonintensitet, 1850 - 2020",
    subtitle = "Grafen viser hvor mange tonn CO2 som blir 
sluppet ut for å få en trillion dollar i verdiskapning. (Karbonintensitet).",
    x = "År",
    y= "Karbonintensitet",
    color = "Land"
  ) + #gir grafen og aksene tittel
  theme_bw() + #tema
  theme(legend.position="bottom") + #flytter legends nederst
  theme(axis.title = element_text(face="bold")) + #tykk skrift tittel
  theme(axis.title.x = element_text(face="bold")) + #tykk skrift x akse tittel
  theme(axis.title.y = element_text(face="bold"))  #tykk skrift y akse tittel
  
 
  
```

Grafen viser hvor mye utslipp co2 i kilogram som ble sluppet ut for å produsere en trillion dollar i 2011 priser i verdiskapning. Da ser vi fra perioden ca 1850 til 1920 at United States og Tyskland økte utslippet for å produsere en trillion dollar i verdiskapning. (2011 priser.) Dette er samtidig som den industrielle revolusjonen i USA startet og industrien tok seg opp. Vi ser også at å produsere en trillion dollar (2011 priser), krevde mer utslipp i denne perioden. Vi ser også at industrien tok seg opp senere i Kina, India og Japan. I Kina har industrien vokst raskere enn de andre nasjonene.

### Oppgave Ic

Undersøk hvorvidt bruken av kull som energikilde kan forklare forskjellen i karbonintensitet mellom de fem største landene. Lag to figurer og 100-200 ord med tekst. Husk å gi en fullstendig og nøyaktig beskrivelse av figurene.

**Figur 1**

```{r}
# besvar oppgave 1c her

#Rydder opp og laster inn pakker
rm(list=ls())
library(tidyverse) #dplyr og ggplot
library(patchwork) #for å sette sammen to grafer

#data
link <- "https://raw.githubusercontent.com/owid/co2-data/master/owid-co2-data.csv"

#lager datasett co2data av data
co2data <- link %>%
  read_csv()

#gjør bnp til trillions $
co2data <- co2data %>%
mutate(gdp = gdp/10^12) 

#lager variabelen for karbonintensitet ci
co2data <- co2data %>%
  mutate(ci = co2 / gdp)

#liste over ønskede økonomier
countries <- c("CHN", "USA", "IND", "JPN", "DEU") #velger Iso_code for å få plass til navnene mellom grafene, uten å kompensere for skriftstørrelse.

#plotter graf
karbonintensitet <- co2data %>% #velger datasett
   filter(iso_code %in% countries) %>% #velger utvalgte land i listen over
   ggplot(aes(x=year, y=ci, color = iso_code)) + #definerer aksene
  geom_smooth(se = FALSE) + #regresjon
  labs(
    title = "Karbonintensitet, 1850 - 2020",
    subtitle = "Grafen viser hvor mange kilogram CO2 som blir 
sluppet ut for å få en trillion dollar i verdiskapning",
    x = "År",
    y= "Karbonintensitet",
    color = " "
  ) + #gir grafen og aksene tittel
  theme_bw() + #tema
  theme(axis.title = element_text(face="bold")) +  #tykk skrift tittel
  theme(axis.title.x = element_text(face="bold")) + #tykk skrift x akse tittel
  theme(axis.title.y = element_text(face="bold")) #tykk skrift y akse tittel
  
  kull_utslipp <- co2data %>%
    filter(iso_code %in% countries) %>% #velger utvalgte land i listen over
    ggplot(aes(x=year, y=coal_co2, color = iso_code)) +
    geom_line() + 
    labs(
    title = "CO2 fra kull, 1850 - 2020",
    subtitle = "Grafen viser CO2 utslipp i 
kilogram fra kull over tid",
    x = "År",
    y= "CO2 utslipp fra kull (tonn)",
    color = " "
  ) + #gir grafen og aksene tittel
  theme_bw() + #tema
  theme(legend.position="none") + #fjerner legends
  theme(axis.title = element_text(face="bold")) + #tykk skrift tittel
  theme(axis.title.x = element_text(face="bold")) + #tykk skrift x akse tittel
  theme(axis.title.y = element_text(face="bold"))  #tykk skrift y akse tittel
  
  
  karbonintensitet +
  kull_utslipp #med patchwork kommer begge grafene ved siden av hverandre med +
  
```

Figur 1 (til venstre) viser Karbonintensiteten over tid. Figur 2 (til høyre) viser det årlige CO2 utslippet til de samme nasjonene. Utifra figurene, kan vi se sammenheng mellom karbonintensiteten og co2 utslippet i de tidligere årene. (altså under den andre industrielle revolusjonen.) Videre faller karbonintensiteten og andre energikilder blir også tatt i bruk. For Kina og India er sammenhengen mellom Karbonintensiteten og utslippet fra CO2 ganske tydelig. Endringen i nyere tid (etter ca. 1960) i Karbonintensiteten kan blant annet skyldes globaliseringen. Store globale aktører har flyttet produksjonen sin til landet, noe som kan ha bidratt å øke landets GDP betraktelig, dermed en nedgang i Karbonintensiteten, selv om vi ser en stor økning i utslipp CO2 som følge av kullkraft. I tillegg kan andre energikilder vært tatt i bruk.

## II. Konsumbaserte CO2-utslipp

I den foregående analysen har vi slått fast at Kina har høy karbonintensitet i produksjon og at kullforbrenning står for en høy andel av deres utslipp. I hvilken grad kan utslippene knyttes til eksportrettet produksjon? I dataene fra OWID har de variable som de kaller konsumbaserte utslipp, for eksempel variabelen `consumption_co2.`

### Oppgave IIa

Forklar hvordan konsumbaserte CO2-utslipp er konstruert og hvordan vi skal tolke den.

Konsumbaserte CO2-utslipp er co2 utslipp justert med tanke på eksport og import. Det regnes som landets co2 utslipp - minus co2 utslipp av eksport + pluss co2 utslipp av import. Dette gir oss et bedre syn på hva land som f.eks. Kina forbruker, da store deler av utslippet deres skjer på grunn av landets eksport.

### Oppgave IIb

Lag en figur som viser utviklingen av konsumbasert CO2 per person og totale, konsumbaserte utslipp. Gi en fullstendig og nøyaktig beskrivelse av figuren og forklar hva den viser.

**Hint:** Hvis du bruker `geom_point()` så kan spesifisere én av variablene ved tilvalget `size` i `aes()`.

```{r}
# besvar oppgave IIb her

#Rydder opp og laster inn pakker
rm(list=ls())
library(tidyverse)

#data
link <- "https://raw.githubusercontent.com/owid/co2-data/master/owid-co2-data.csv"

#lager datasett co2data av data
co2data <- link %>%
  read_csv()

#liste over ønskede økonomier
countries <- c("China", "United States", "India", "Japan", "Germany")

co2data %>%
  filter(country %in% countries) %>% #velger utvalgte land i listen over
  filter(year>1990) %>% #filtrerer fra år 1990, pga ikke tilgang på tidligere data
  ggplot(aes(x=year, y=consumption_co2_per_capita, color = country, size = consumption_co2)) + #definerer aksene
  geom_point() + #scatterplot
  theme_bw() + #tema
  labs(
    title = "CO2 by Consumption per capita",
    subtitle = "The graph shows CO2 emissions by consumption per 
capita in the five largest economies",
    x = "Year",
    y= "CO2 by Consumption per capita (tonnes)",
    color = "Country",
    size = "Total CO2 by consumption"
  ) + #gir grafen og aksene tittel
  theme(axis.title = element_text(face="bold")) + #tykk skrift tittel
  theme(axis.title.x = element_text(face="bold")) + #tykk skrift x akse tittel
  theme(axis.title.y = element_text(face="bold"))  #tykk skrift y akse tittel
```

Figuren viser konsumbaserte utslipp per innbygger og totalt over tid. X aksen forteller oss året, og y-aksen forteller oss konsumbaserte co2 utslipp per innbygger. Videre sier størrelsen på sirklene hvor mye landet totalt slipper ut, og fargen skiller landene. Ut i fra figuren kan vi se at USA har høyst konsumbasert utslipp per innbygger, selv om de ikke slipper ut mest totalt. Vi kan også se at Kina har høyest konsumbaserte utslipp totalt.

## III. Produksjon- og konsumbaserte utslipp

Betrakt følgende figur, og gi en konkret forklaring på hva den viser.

```{r}
rm(list=ls())
library(tidyverse)

url <- 
  "https://raw.githubusercontent.com/owid/co2-data/master/owid-co2-data.csv"

df <- url %>%
  read_csv()

list <- c("China", "United States", "India", "Japan", "Germany")

df %>%

  filter(country %in% c(list)) %>% 

  ggplot(aes(x=year, y=trade_co2_share, color = country)) %>%
  
  + xlim(1990,2020) %>%
  
  + geom_line(size = 1.5) %>%
  
  + geom_hline(yintercept=0) %>%
  
  + labs(x = "Year", y = "Traded CO2 share", title = "Traded CO2 as share of production-based emissions", subtitle = "CO2 embedded in trade. Share of production based emissions. Percent. 1950-2020.
Positive (negative) value indicates net imports (export) of CO2 emissions.", color = "Country") %>%
  
  + theme_bw()
```

Grafen viser utslippet som følge av landenes import og eksport. Y aksen viser prosentvis import (positiv verdi) eller eksport (negativ verdi) av landenes totale co2 utslipp. X aksene viser hvordan utviklingen har vært over tid. Landene med verdi over 0 på y aksen (USA, Tyskland og United States) har en prosentvis økning i CO2 utslipp som følge av landenes import. Landene med verdi under 0 på y aksen (India og Kina), eksporterer varer og tjenester, og prosentvis av landets co2 utslipp kommer som følge av dette.
