## Instruksjoner

Denne oppgaven skal løses interaktivt i RStudio ved å legge inn egen kode og kommentarer. Det ferdige dokumentet lagres med kandidatnummeret som navn `[kandidatnummer]_SOK1004_C3_H22.qmd` og lastes opp på deres GitHub-side. Hvis du har kandidatnummer 43, så vil filen hete `43_SOK1004_C3_H22.qmd`. Påse at koden kjører og at dere kan eksportere besvarelsen til pdf. Lever så lenken til GitHub-repositoriumet i Canvas.

## Bakgrunn

Hvor mye har økte kraftpriser bidratt til prisveksten i år? I denne oppgaven skal vi benytte prisdata fra SSB til å besvare dette spørsmålet. Jeg anbefaler dere å lese [Konsumprisindeksen - en levekostnadsindeks](https://www.ssb.no/priser-og-prisindekser/artikler-og-publikasjoner/_attachment/203142?_ts=1495b28c170) av Randi Johannesen, Økonomiske analyser 5/2014.

## Oppgave I: Tolk vekstbidraget

For å forstå øvelsen skal vi først se nærmere på hvordan en prisindeks bygges opp. La $P_{t}$ være verdien til konsumprisindeksen i tid $t$, gitt av et vektet gjennomsnitt av $n\geq1$ priser eller prisindekser

$$
P_{t}=\sum_{i=1}^{n}v_{i,t}p_{i,t} \hspace{1cm} (1)
$$

hvor vektene summerer til én i hver periode $t$ , $\sum_{i=1}^{n}v_{i,t}=1$. Vi vil se på månedlig KPI på undergruppenivå, hvor $n=93$ og $t$ løper fra januar 1979 til august 2022.

Vi betegner endringen over tolv måneder i KPI ved $P_{t}-P_{t-12} := \Delta P_{t}$, eller

$$
\Delta P_{t}=\sum_{i=1}^{n} v_{i,t} p_{i,t}-\sum_{i=1}^{n} v_{i,t-12} p_{i,t-12}=\sum_{i=1}^{n} \Delta (v_{i,t} p_{i,t}).\hspace{1cm}(2)
$$

Merk at både vektene og prisene kan endre seg fra $t-12$ til $t$. I praksis vil vektene endre seg lite. For å forenkle fremstillingen vil vi anta at $v_{i,t}=v_{i,t-12}$. I tillegg så deler vi uttrykket på $P_{t-12}$, og ganger med $100$. Da har vi

$$
100\times\frac{\Delta P_{t}}{P_{t}}=100\times\frac{\sum_{i=1}^{n} v_{i,t-12}\Delta p_{i,t}}{P_{t-12}}. \hspace{1cm} (3)
$$

På venstre side av likhetstegnet har vi prosentvis tolvmåneders endring i konsumprisindeksen, eller inflasjon. På høyre side har vi en sum med $n$ argumenter. Vi fokuserer nå på et vilkårlig element $i$,

$$
100 \times \frac{v_{i,t-12} \times \Delta p_{i,t}}{P_{t-12}}. \hspace{1cm} (4)
$$

Tolk ligning $(4)$. Gi en konkret forklaring på hva tallet representerer.

Tallet representerer KPI verdien og forteller oss hvordan inflasjonen fra året tidligere er. Får vi f.eks. en KPI verdi på 103, vil det si at prisene har steget med 3% i forhold til året tidligere.

I oppgavene under bruker vi 2015 prisene som KPI verdi 100, altså vil en verdi på 120 tilsi at prisen har steget med 20 % siden 2015.

# Oppgave II: Rydd i data

Vi begynner med å rydde og laste inn pakker.

```{r}
rm(list=ls()) 
library(tidyverse)
library(lubridate)
library(rjstat)
library(janitor)
library(gdata)
library(httr) 
```

Vi bruker dataene fra [Tabell 0313: Konsumprisindeksen fra SSB](https://www.ssb.no/priser-og-prisindekser/konsumpriser/statistikk/konsumprisindeksen). Jeg laster ned ved hjelp av API. Se [brukerveiledningen](https://www.ssb.no/api/pxwebapi/_/attachment/inline/019c05e0-35ad-4757-87a0-ba7fbf4a68e2:46a164479bc10a67eee4b472cd891f001ca19da5/Api_brukerveiledning.pdf) her.

```{r}
url <- "https://data.ssb.no/api/v0/no/table/03013/"

query <- '{
  "query": [
    {
      "code": "Konsumgrp",
      "selection": {
        "filter": "vs:CoiCop2016niva4",
        "values": [
          "01.1.1",
          "01.1.2",
          "01.1.3",
          "01.1.4",
          "01.1.5",
          "01.1.6",
          "01.1.7",
          "01.1.8",
          "01.1.9",
          "01.2.1",
          "01.2.2",
          "02.1.1",
          "02.1.2",
          "02.1.3",
          "02.2.0",
          "03.1.1",
          "03.1.2",
          "03.1.3",
          "03.1.4",
          "03.2.1",
          "03.2.2",
          "04.1.1",
          "04.1.2",
          "04.2.1",
          "04.2.2",
          "04.3.1",
          "04.3.2",
          "04.4.0",
          "04.5.1",
          "04.5.3",
          "04.5.4",
          "04.5.5",
          "05.1.1",
          "05.1.2",
          "05.2.0",
          "05.3.1",
          "05.3.2",
          "05.3.3",
          "05.4.0",
          "05.5.1",
          "05.5.2",
          "05.6.1",
          "05.6.2",
          "06.1.1",
          "06.1.2",
          "06.1.3",
          "06.2.1",
          "06.2.2",
          "06.2.3",
          "07.1.1",
          "07.1.2",
          "07.1.3",
          "07.2.1",
          "07.2.2",
          "07.2.3",
          "07.2.4",
          "07.3.1",
          "07.3.2",
          "07.3.3",
          "07.3.4",
          "08.1.0",
          "08.2.0",
          "08.3.0",
          "09.1.1",
          "09.1.2",
          "09.1.3",
          "09.1.4",
          "09.1.5",
          "09.2.1",
          "09.2.2",
          "09.3.1",
          "09.3.2",
          "09.3.3",
          "09.3.4",
          "09.4.1",
          "09.4.2",
          "09.5.1",
          "09.5.2",
          "09.5.4",
          "09.6.0",
          "11.1.1",
          "11.1.2",
          "11.2.0",
          "12.1.1",
          "12.1.2",
          "12.1.3",
          "12.3.1",
          "12.3.2",
          "12.4.0",
          "12.5.2",
          "12.5.4",
          "12.6.2",
          "12.7.0"
        ]
      }
    },
    {
      "code": "ContentsCode",
      "selection": {
        "filter": "item",
        "values": [
          "KpiIndMnd",
          "KpiVektMnd"
        ]
      }
    }
  ],
  "response": {
    "format": "json-stat2"
  }
}'

hent_indeks.tmp <- url %>%
  POST(body = query, encode = "json")

df <-  hent_indeks.tmp %>%
  content("text") %>%
  fromJSONstat() %>%
  as_tibble()
```

Følgende kode benytter kommandoen `ymd` fra `lubridate` til å lage en anstendig tidsserie.

```{r}
df <- df %>%
separate(måned, 
         into=c("year", "month"), 
         sep="M") %>% 
mutate(dato = ymd(paste(year, month, "1")))
```

Nå er det deres tur til å rydde. Slett variablene `year` og `month`. Gi variablene formålstjenlige navn. Påse at variablene har riktig format. Fjern data fra før år 2011, slik at vi kan beregne vekst tolvmåneders endring fra 2012. Løs oppgaven slik at du ekstraherer navnene på variablene og verdiene ved hjelp av kode.

**Hint.** Bruk `as.Date()` for å filtrere på datoer.

```{r}
# løs oppgave II her

#Fjerner variablene year og month
df$year = NULL
df$month = NULL

#endrer navn fra df til
df <- df %>%
  rename("verdi" = "value") %>% 
  rename("gruppe" = "konsumgruppe") %>%
  rename("var" = "statistikkvariabel")

#Fjerner data fra før år 2011.
df <- df %>%
  filter(dato > "2010-12-01")
```

# Oppgave III: Beregn et vektet gjennomsnitt

Vi skal nå beregne KPI som et vektet gjennomsnitt av konsumgruppene og sammenlign med totalindeksen.

## Oppgave IIIa: Endre verdi på vektene

Del vektene i `df` på 1000, og sjekk at de summerer seg til om lag `1` for hver måned. Hvor store avvik får du?

```{r}
# besvar oppgave IIIa her

df2 <- df %>% 
  filter(var == "Konsumprisindeks (vekter)") %>%
  mutate(verdi = verdi/1000)

df2$dato <- as.Date(df2$dato)

df_sum <- aggregate(df2$verdi, by=list(df2$dato), sum, na.rm = TRUE)

df_sum <- df_sum %>% 
  rename("Dato" = "Group.1") %>%
  rename("Sum" = "x")

#Ut i fra denne kan vi se at avikene varierer fra 0.0514 til 0.0191
print(df_sum)

```

## Oppgave IIIb: Beregn prisindeksen fra gruppene med vekter

Beregn en totalindeks hvor dere bruker vektene og verdiene på prisindeks i formel $(1)$ fra oppgave I. Hvordan kan du vite om beregningen er riktig?

```{r}
# besvar oppgave IIIb her

#lager nye kolonner for vekter og kpi.
df3 <- df %>% 
  pivot_wider(names_from = var, values_from = verdi) %>%
  rename("kpi" = `Konsumprisindeks (2015=100)`) %>%
  rename("vekter" = `Konsumprisindeks (vekter)`) %>%
  mutate(vekter = vekter/1000) 

df3 <- df3 %>%
  mutate(bidrag_til_kpi = vekter*(kpi)) #lager kolonne bidrag_til_kpi for å vise hva de uilike gruppene bidrar til kpi.

df3$dato <- as.Date(df3$dato) #datoformat

df_totalindeks <- aggregate(df3$bidrag_til_kpi, by=list(df3$dato), sum, na.rm = TRUE) #summerer alle bidragene utifra dato.

df_totalindeks <- df_totalindeks %>%
  rename("dato" = Group.1) %>%
  rename("kpi_fra_vekter" = x)

df_totalindeks <- df_totalindeks %>%
  mutate("årlig_endring_kpi" = (kpi_fra_vekter -lag(kpi_fra_vekter, n=12L))/lag(kpi_fra_vekter, n=12L)) %>% #lager årlig endring i desimaltall
  mutate(årlig_endring_kpi = årlig_endring_kpi*100) #gjør om til prosent
```

En måte vi kan sjekke om den er riktig på, er å se på verdien på 2015. Her skal den være lik 100. Vår er ikke lik 100. Vi kan se i datasettet at noen KPI verdier er lik NA, og derfor vil vektene ikke bli multiplisert med disse. I tillegg er summen av vektene ikke lik 1, noe som også vil gi et avvik.

# Oppgave IV: Beregn kraftprisens bidrag til vekst

Lag en figur som illustrerer vekstbidraget til konsumgruppen "Elektrisitet, inkludert nettleie." Gi figuren en anstendig tolkning.

```{r}
# Besvar oppgave IV her
library(ggthemes)

df_elektrisitet <- df %>% 
  filter(gruppe == "Elektrisitet inkludert nettleie") #velger ønsket data

df_elektrisitet <- df_elektrisitet %>%
  pivot_wider(names_from = var, values_from = verdi) %>%
  rename("kpi" = `Konsumprisindeks (2015=100)`) %>%
  rename("vekter" = `Konsumprisindeks (vekter)`) %>%
  mutate(vekter= vekter/1000) %>%
  mutate(bidrag_elektrisitet = vekter*kpi) %>%
  mutate(bidrag_elektrisitet_årlig = ((bidrag_elektrisitet-lag(bidrag_elektrisitet, n=12)/lag(bidrag_elektrisitet, n=12L))))

df_elektrisitet <- df_elektrisitet[c("dato","bidrag_elektrisitet_årlig")] %>%
  mutate(var="bidrag_elektrisitet") %>% 
  rename(årlig_endring_kpi = bidrag_elektrisitet_årlig)
df_totalindeks2 <- df_totalindeks[c("dato", "årlig_endring_kpi")] %>%
  mutate(var="totalindeks")

df_plot <- rbind(df_elektrisitet, df_totalindeks2)

df_plot %>%
  ggplot(aes(x=dato, y=årlig_endring_kpi, color=var)) + 
  geom_line() +
  theme_fivethirtyeight() +
  labs(title = "Kraftprisens bidrag til KPI", 
       subtitle ="Grafen viser prosentvis årlig endring på totalindeksen og 
prosentvis årlig endring på kraftprisens bidrag til totalindeksen")

  
```

Utifra figuren kan vi se at hovedgrunnen til at totalindeksen fra midten av 2017, er grunnet økning i kraftpris. Økningen i kraftprisen trekker opp totalindeksen generelt. Utenom perioden 2015-2017, kan kraftprisen forklare store deler av økningen i totalindeksen.

## Oppgave V

I oppgave IV beregnet vi den direkte effekten av kraftpriser på konsumprisindeksen, gjennom husholdningenes eget forbruk. Diskuter hvorvidt høye kraftpriser indirekte kan bidra til konsumprisvekst.

Høye kraftpriser kan også indirekte bidra til konsumprisvekst. Da kraftprisen øker, vil produksjonskostnaden innenfor mange bransjer også øke, som igjen fører til at bedriftene må øke prisene for å holde seg lønnsomme. Noen bedrifter krever svært mye energi, som f.eks. Aluminiumsverk, ferrosilisiumverk og flere, og vil være sterkt påvirket av en høy kraftpris. Blant annet kan også den lokale bakeren bli påvirket av dette, da deres ovner vil koste betraktelig mer å drifte, som igjen kan føre til at bakeren må øke prisene på baksten han/hun selger.

En økende kraftpris, energipris vil føre til en økt kostnad for de som produserer, som igjen fører til at de potensielt må øke prisene. Dermed vil en økt kraftpris være med å øke prisene.

##### 
